ACORDAO-COMPLETO-2555142

ACÓRDÃO 7543/2022 ATA 37/2022 - PRIMEIRA CÂMARA

VISTOS, relatados e discutidos estes autos de processo de tomada de contas especial instaurada em atendimento à determinação constante do item 9.3 do Acórdão 551/2022-TCU-Primeira Câmara, prolatado no âmbito do TC Processo 003.742/2017-2, envolvendo pagamentos irregulares referentes ao Programa de Participação nos Resultados do exercício de 2015 (PPR 2015) no âmbito da Administração Regional do Serviço Nacional de Aprendizagem Comercial no Estado do Rio de Janeiro (Senac/RJ) .
ACORDAM os ministros do Tribunal de Contas da União, reunidos em sessão da 1ª Câmara, ante as razões expostas pelo relator, em:
9.1. rejeitar as alegações de defesa apresentadas pelo Sr. Orlando Santos Diniz;
9.2. julgar irregulares as contas do Sr. Orlando Santos Diniz, com fundamento no art. 16, III, "c", da Lei 8.443/1992, e condená-lo ao pagamento das quantias a seguir especificadas, atualizadas monetariamente e acrescidas de juros de mora, calculados a partir das datas especificadas até a data do efetivo recolhimento, fixando o prazo de 15 (quinze) dias, a contar da notificação, para que comprove, perante o Tribunal (art. 214, III, "a", do RI/TCU) , o recolhimento da dívida aos cofres da Administração Regional do Serviço Nacional de Aprendizagem Comercial no Estado do Rio de Janeiro (Senac/RJ) , na forma da legislação em vigor:
	Data de ocorrência
	Valor histórico (R$) 

	30/4/2016
	7.760.051,94

	31/5/2016
	699.357,83

9.3 aplicar ao Sr. Orlando Santos Diniz a multa prevista no art. 57 da Lei 8.443/1992, no valor de R$ 1.000.000,00 (um milhão de reais) , com a fixação do prazo de 15 (quinze) dias, a contar da notificação, para comprovar, perante o Tribunal (art. 214, III, "a", do RI/TCU) , o recolhimento da dívida aos cofres do Tesouro Nacional, atualizada monetariamente desde a data deste acórdão até a do efetivo recolhimento, se for paga após o vencimento, na forma da legislação em vigor;
9.4 autorizar, desde logo, nos termos dos arts. 219, II, do RI/TCU e 28, II, da Lei 8.443/1992, a cobrança judicial das dívidas, caso não atendidas as notificações;
9.5 autorizar, desde logo, se requerido, com fundamento no art. 26 da Lei 8.443/1992 c/c o art. 217, §§ 1º e 2º, do RI/TCU, o parcelamento das dívidas em até 36 parcelas, incidindo, sobre cada parcela, corrigida monetariamente, os correspondentes acréscimos legais, fixando-lhe o prazo de 15 (quinze) dias, a contar do recebimento da notificação, para comprovar, perante o Tribunal, o recolhimento da primeira parcela, e de 30 (trinta) dias, a contar da parcela anterior, para comprovar o recolhimento das demais parcelas, devendo incidir, sobre cada valor mensal, atualizado monetariamente, os juros de mora devidos, no caso do débito, na forma prevista na legislação em vigor, alertando o responsável de que a falta de comprovação do pagamento de qualquer parcela importará o vencimento antecipado do saldo devedor, nos termos do § 2º do art. 217 do Regimento Interno deste Tribunal;
9.6 encaminhar cópia da deliberação à Procuradoria da República no Estado do Rio de Janeiro, em cumprimento ao disposto no § 3º do art. 16 da Lei 8.443/1992;
9.7 enviar cópia deste acórdão ao Sr. Orlando Santos Diniz;
9.8 informar aos interessados que o inteiro teor da presente deliberação estará disponível para consulta no dia seguinte à sua oficialização, no endereço www.tcu.gov.br/acordaos.

TOMADA DE CONTAS ESPECIAL. Possíveis irregularidades nos pagamentos referentes ao Programa de Participação nos Resultados do exercício de 2015.

Primeira Câmara

Administração Regional do Serviço Nacional de Aprendizagem Comercial no Estado do Rio de Janeiro (Senac/RJ).

3. Responsável: Orlando Santos Diniz (XXX.078.767-XX).

13.1. Ministros presentes: Walton Alencar Rodrigues (Presidente), Benjamin Zymler, Vital do Rêgo e Jorge Oliveira.
13.2. Ministros-Substitutos presentes: Augusto Sherman Cavalcanti e Weder de Oliveira (Relator).

WEDER DE OLIVEIRA

Reproduzo a instrução da Secretaria de Controle Externo do Desenvolvimento Econômico (SecexDesenvolvimento) , com os ajustes de forma pertinentes[footnoteRef:2]: [2:  Peças 24-26.] 
"INTRODUÇÃO
1.  Trata-se de tomada de contas especial instaurada em cumprimento ao determinado no item 9.3 do Acórdão 551/2022-TCU-Primeira Câmara (peça 3) , nos autos da representação TC Processo 003.742/2017-2, de relatoria do ministro-substituto Weder de Oliveira, in verbis: 
'9.3. determinar, com fulcro no art. 47 da Lei 8.443/1992, c/c o art. 252 do RI/TCU, a conversão do presente processo em tomada de contas especial, autorizando, desde logo, a promoção da citação proposta na instrução à peça 270; 
 (...) 
9.5. apensar os presentes autos ao processo de tomada de contas especial que vier a ser autuado, na forma prevista no art. 41 da Resolução TCU 259/2014.'
HISTÓRICO 
2.  A instrução constante à peça 6, juntada por cópia da peça 270 do processo originário (TC Processo 003.742/2017-2) , narrou e analisou  os principais fatos apurados em relação aos pagamentos irregulares referentes ao Programa de Participação nos Resultados do exercício de 2015 (PPR 2015) , embasados em meta institucional definida a posteriori e desconsiderando a necessidade anteriormente estabelecida de resultado econômico-financeiro positivo, bem como o caráter eliminatório do atingimento da meta institucional em 100% e os objetivos do PPR 2015 de estímulo à melhoria contínua e produtividade na instituição e o reconhecimento a funcionários que apresentaram desempenho diferenciado.
3.  De destacar que na mencionada instrução constam as descrições das ocorrências, a identificação da responsabilidade e a quantificação do débito. 
4.  Assim, visando dar cumprimento ao Acórdão 2975/2021-TCU-Plenário, foi proposta a realização de citação do Sr. Orlando Santos Diniz nos seguintes termos (peça 13) :
5.  Diante do exposto, em atendimento ao acórdão mencionado, submetemos os autos à consideração superior propondo que este Tribunal realize a citação do Sr. Orlando Santos Diniz, então Presidente do Senac/ARRJ) , com fundamento nos arts. 10, § 1º, e 12, I e II, da Lei 8.443/1992 c/c o art. 202, I e II, do RI/TCU para que, no prazo de quinze dias,  contados a partir da ciência, apresente alegações de defesa sobre as irregularidades apontadas, e/ou recolha aos cofres do Serviço Nacional de Aprendizagem Comercial - Administração Regional no Estado do Rio de Janeiro (Senac/ARRJ) a quantia indicada, atualizada monetariamente a partir da respectiva data até o efetivo recolhimento, abatendo-se na oportunidade a quantia eventualmente ressarcida, na forma da legislação em vigor, conforme segue:
	Irregularidade
	Pagamentos irregulares de R$ 8.459.409,77, referentes ao Programa de Participação nos Resultados do exercício de 2015 (PPR 2015) , embasados em meta institucional definida a posteriori e  desconsiderando a necessidade anteriormente estabelecida de resultado econômico-financeiro positivo, bem como o caráter eliminatório do atingimento da meta institucional em 100% e objetivos do PPR 2015 de estímulo à melhoria contínua e produtividade na instituição e o reconhecimento a funcionários que apresentaram desempenho diferenciado.

	Responsáveis
	Presidente do Conselho Regional do Senac/ARRJ Orlando Santos Diniz

	Período
	Exercícios de 2015/2016

	Conduta
	Dar causa a pagamentos de R$ 8.459.409,77 (peça 12, p. 100-138) , referentes ao Programa de Participação nos Resultados do exercício de 2015 (PPR 2015) , tendo em vista se deram com base em estabelecimento de meta institucional definida a posteriori  (afrontando o §4º da cláusula sexta do PPR 2015)  , como sendo a Receita Líquida Total (peça 11) - conforme retificação do Acordo Coletivo de Trabalho (ACT) de 2015, ocorrida em 14/4/2016 -  desconsiderando a necessidade anteriormente estabelecida de resultado econômico-financeiro positivo, estabelecido no §2º, item 2.1, da cláusula sexta do PPR 2015, uma vez que a entidade apresentou déficit de R$ 55.640.456,84 em 2015, e afrontando o disposto na Resolução Senac CR 007/2015, que crava o caráter eliminatório do atingimento da meta institucional em 100%, bem como os objetivos do PPR 2015, insculpidos no caput da Cláusula Sexta e em seu §1º, de estímulo à melhoria contínua e produtividade na instituição e o reconhecimento a funcionários que apresentaram desempenho diferenciado.

	Nexo de causalidade
	Retificar o ACT de 2015, estabelecendo meta a posteriori como sendo o atingimento da RCL, o que possibilitou pagamentos irregulares de R$ 8.459.409,77, quando deveria ter respeitado a meta anteriormente fixada, qual seja o atingimento de resultado econômico-financeiro positivo, o que ensejaria a não distribuição dos valores irregulares, tendo em vista que a entidade apresentou déficit de R$ 55.640.456,84 em 2015.

	Culpabilidade
	Não há elementos que permitam concluir pela boa-fé do Orlando Santos Diniz. É razoável supor o agente, na qualidade de Presidente do Conselho Regional do Senac/ARRJ, sabia ou deveria saber que a retificação do ACT de 2015, estabelecendo meta a posteriori como sendo o atingimento da RCL, ocasionaria pagamentos irregulares. Em face do exposto, é de se concluir que a conduta do responsável é culpável, ou seja, reprovável, razão pela qual ele deve ser citado a fim de avaliar se merece ser apenado com a aplicação de multa, bem como condenado em débito. 

	VALOR ORIGINAL (R$) 
	DATA DA OCORRÊNCIA

	7.760.051,94
	30/4/2016

	699.357,83
	31/5/2016

Valor atualizado até 22/3/2022, sem juros: R$ 11.396.997,00
5.  A citação do Sr. Orlando Santos Diniz foi realizada por meio do Ofício 15124/2022-TCU/Seproc, de 11/4/2022 (peça 16) . 
6.  Em resposta, o responsável encaminhou suas alegações de defesa (peça 22) que serão analisadas a seguir.
EXAME TÉCNICO
7.  Em sua defesa, o responsável fez as seguintes alegações:
a)   o TCU não teria competência para apreciar as contas do Senac/RJ; 
b)   deveriam constar no rol dos responsáveis também o Diretor Regional do Senac, Júlio Cesar Gomes Pedro e a Diretora Jurídica do Senac, Daniele Paraiso de Andrade Schneider que eram membros do Conselho Regional do Senac/RJ à época. Caberia ao TCU solicitar os regulamentos internos, normativas, organograma, os processos internos de encaminhamento para aprovação no Conselho Regional do Senac ARRJ e a ata de aprovação no referido conselho para exaurir a questão da responsabilização. O responsável solicita que se apure a responsabilização em todos os processos sob a relatoria do ministro-relator e, após isso, se proceda novamente a sua oitiva e dos demais responsáveis; 
c)   não houve dolo do responsável. Todas as suas decisões foram aprovadas em reuniões com a presença dos membros do Conselho Regional da instituição. O Presidente do Conselho Regional do Senac não teria poder para tomar decisões isoladamente. A Lei 13.655/2018 e o Decreto 9.830/2019 determinam que os gestores sejam responsabilizados apenas quando demostrado o dolo ou culpa grave de seus atos em detrimento da administração pública. A culpa grave ou erro grosseiro não teriam sido caracterizados na instrução com base em provas;
d)   alguns acontecimentos afetaram a efetividade do programa e fizeram com que os funcionários elegíveis ao PPR 2015 atingissem as metas estratégicas, mas não as metas individuais. Como a situação foi alheia as vontades dos profissionais, foi proposto que as metas do PPR 2015 fossem pautadas exclusivamente nos resultados institucionais para valorizar o trabalho colaborativo e o comprometimento de forma coletiva dos funcionários. O intuito do responsável foi estimular os funcionários para que s fossem mais produtivos. Esses funcionários não deveriam ser prejudicados por acontecimentos supervenientes. Assim, o responsável reconheceu o trabalho coletivo realizado;
e)   por último, o responsável requereu que fossem acatadas as alegações de defesa apresentadas, de modo a não imputar qualquer penalidade ao recorrente.
Análise
8.  O primeiro ponto questionado se refere à competência do TCU para apreciar as contas do Senac/RJ. O responsável alega que existe jurisprudência pacificada no Supremo Tribunal federal quanto à ausência de competência do TCU para julgamento de ações que envolvam as entidades do Sistema S (peça 22, p. 4-7) :
'Acontece que o entendimento da jurisprudência atual é de que a o Tribunal de Contas da União está extrapolando dos limites de sua competência ao apreciar julgar as contas do Senac/RJ. O STF pacificou o entendimento de que o Tribunal de Contas da União não possui competência para o julgamento de ações que envolvam os serviços sociais autônomos, integrante do sistema 'S' (Sesc, Senac, Senai, Sebrae ...) , ainda que se considere a origem dos recursos destinados a tais entidades.'
9.  Ao contrário do que defende o responsável, em que pese não pertencerem à Administração Pública Direta ou Indireta, as entidades do Sistema S prestam contas ao TCU em razão de gerirem recursos públicos provenientes de contribuições parafiscais (compulsórias) . A Lei Orgânica do TCU (8.443/92) define em seu artigo 5º:
'Art. 5° A jurisdição do Tribunal abrange: 
 (...) 
V - os responsáveis por entidades dotadas de personalidade jurídica de direito privado que recebam contribuições parafiscais e prestem serviço de interesse público ou social;'
10.  A jurisprudência do TCU também é clara no sentido de que a Corte possui competência para analisar as contas das entidades S. Citam-se alguns acórdãos que demonstram o entendimento:
- Os serviços sociais autônomos se sujeitam ao controle do TCU, uma vez que administram recursos públicos de natureza tributária, advindos de contribuições parafiscais e destinadas ao atendimento de fins de interesse público. (Acórdão 2079/2015-TCU-Plenário, de relatoria do ministro Benjamin Zymler) 
- Por arrecadarem e gerenciarem recursos públicos de natureza parafiscal, as entidades do Sistema S estão sujeitas à fiscalização do TCU (Acórdão 1770/2013-TCU-Plenário, de relatoria do ministro Benjamin Zymler) 
- As entidades integrantes do Sistema S encontram-se abrangidas pela jurisdição própria e privativa do TCU (Acórdão 3044/2009-TCU-Plenário, de relatoria do ministro Augusto Sherman) 
11.  Portanto, não restam dúvidas quanto à competência do TCU em fiscalizar as contas do responsável. 
12.  O segundo ponto questionado pelo responsável é a ausência dos demais membros do Conselho Regional como corresponsáveis. Ele sugere que o TCU faça oitiva do Senac/RJ solicitando todos os normativos da entidade para redefinir a cadeia de responsabilização. Sugere, ainda, que isso seja feito em todos os processos do relator e que somente após ele seja ouvido novamente quanto à irregularidade. 
13.  Quanto à essa questão, novamente a argumentação não merece prosperar, pois a análise da responsabilização já foi feita no TC Processo 003.742/2017-2, que foi convertido nesta tomada de contas especial. 
14.  Naqueles autos, foi realizada oitiva do Senac/ARRJ para que se manifestasse acerca do pagamento irregular de valores do Programa de Participação dos Resultados (PPR) em 2015 e informasse as providências adotadas para recuperação desses valores (peça 239 do TC Processo 003.742/2017-2) .
15.  Em instrução que analisou a oitiva (peça 252 do TC Processo 003.742/2017-2) foi proposta nova oitiva (ofícios às peças 254 e 255 do TC Processo 003.742/2017-2) que fez o seguinte questionamento ao Senac/ARRJ:
'Se há ou não procedimento em curso para reaver os valores irregularmente pagos a título de remuneração variável em decorrência do PPR 2015; caso esteja em curso tal procedimento, em que estágio se encontra; se há outros responsáveis pelos pagamentos irregulares - com explicitação de suas condutas, do normativo infringido, com evidenciação e indicação de páginas (a exemplo de quem tenha autorizado os pagamentos) .'
16.  Na última instrução realizada no TC Processo 003.742/2017-2, foi analisada detalhadamente a questão da responsabilização com base nos questionamentos feitos nos autos por meio das oitivas mencionadas. Cita-se trechos da instrução que constam as análises (peça 270 do TC Processo 003.742/2017-2, p. 20-21) (ou peça 6) :
'V. oitiva da atual diretoria do Senac/RJ, para que se manifeste acerca do irregular pagamento de valores do Programa de Participação dos Resultados (PPR) , em 2015 e informe as providências que adotou para recuperação desses valores
 (...) 
59. Até a instrução anterior (peça 252) , o que se sabia é que restava fixado o nexo de causalidade entre a conduta do Sr. Orlando Santos Diniz e os pagamentos irregulares, como demonstrado à matriz de responsabilização constante da peça 229, p. 20:
	Irregularidade
	Celebração de acordo com presidentes de entidades sindicais para pagamento de valores referentes ao Programa de Participação nos Resultados do exercício de 2015, em afronta ao disposto no Acordo Coletivo de Trabalho 2015/2016, processo 46215.023038/2015-21, cláusula sexta, §§ 1° e 2°.
Dispositivos violados: princípios constitucionais da legalidade, legitimidade e economicidade - artigos 37 e 70 da Constituição Federal.

	Responsáveis
	Presidente do Conselho Regional do Senac/ARRJ Orlando Santos Diniz.

	Período
	Exercícios de 2015/2016

	Conduta
	Não exercer com observância aos princípios da legalidade, legitimidade e eficiência as atribuições previstas no art. 28, II, 'a' e 'i' do Decreto 61.843/1967, ao celebrar acordo para pagamento de valores em afronta ao previamente estabelecido em Acordo Coletivo de Trabalho.

	Nexo de causalidade
	A celebração de acordo para pagamento de valores em afronta ao previamente estabelecido em Acordo Coletivo de Trabalho resultou em ato de gestão ilegal, ilegítimo e antieconômico.

	Considerações sobre a responsabilidade dos agentes
	É de se esperar conduta diversa do responsável, ante suas atribuições regulamentares e o dever de legalidade, legitimidade e economicidade nos atos de gestão.

60. Consignou-se (peça 252, p. 25) a pertinência de acrescentar, quando da citação, que a conduta do Sr. Orlando Santos Diniz, ao autorizar o estabelecimento de meta institucional a posteriori, em afronta ao §4º da Cláusula Sexta do Programa de Participação nos Resultados (PPR) de 2015, bem como desconsiderar a exigência de resultados institucionais econômico-financeiros positivos, prevista no item 2.1 do 2º da mesma norma, afrontou os citados dispositivos e desatendeu aos objetivos do PPR 2015, insculpidos no caput da Cláusula Sexta e em seu §1º, de estímulo à melhoria contínua e produtividade na instituição e o reconhecimento a funcionários que apresentaram desempenho diferenciado, ocasionando o pagamento irregular de R$ 8.459.409,77 aos empregados do Senac/RJ.
61. Contudo, como já afirmado, ainda não era possível cravar a cadeia de responsabilidade pelos pagamentos, tendo sido, por esse motivo, realizada nova oitiva do Senac/RJ (ofício à peça 255) , questionando:
- Se há ou não procedimento em curso para reaver os valores irregularmente pagos a título de remuneração variável em decorrência do PPR 2015; caso esteja em curso tal procedimento, em que estágio se encontra; se há outros responsáveis pelos pagamentos irregulares - com explicitação de suas condutas, do normativo infringido, com evidenciação e indicação de páginas (a exemplo de quem tenha autorizado os pagamentos) .
62. A nova resposta do Senac/RJ (peça 268) , após recapitular os fatos, assentou que: 
'2.1.7 Após rememorar os fatos que já constam nestes autos, resta clara a legalidade que reveste a instituição do PRR 2015, bem como o termo de retificação do Acordo Coletivo que o instituiu. Em tempo, não houve apontamento desse tema em sede de Conselho Fiscal. Consequentemente, não houve, perante o Senac/ARRJ, procedimentos investigatórios quanto a esse ponto. 
2.1.8 Ainda, nestes próprios autos, o tema da Remuneração variável é tratado em duas instruções. À peça 107, há descrição do conteúdo colacionado pelo Ministério Público de Contas, com base em denúncia apócrifa. Após, à peça 165, nova instrução, há a proposição de matriz de responsabilização do ato, conforme abaixo disposto: [apresentou-se o quadro disposto no parágrafo 58 acima]
2.1.9 Após a feitura e apresentação dessa matriz de responsabilidade, houve a expedição desta oitiva, por meio da peça 255 dos autos. Pois bem, ainda não houve análise aprofundada do tema pelo Tribunal de Contas da União. Por óbvio, o Senac/ARRJ está à disposição para fornecer documentos e informações como tem feito até o momento. 
2.1.10 Aguarda-se, assim, os encaminhamentos desta Corte para a averiguação da conduta, se ilegal, ilegítima e antieconômica, conforme consta da proposta de matriz de responsabilização.'
63. Vê-se, da resposta, que o Senac/RJ aguarda uma suposta 'análise aprofundada do tema' para se manifestar como propugnado na oitiva. Novamente, não se manifestou taxativamente sobre se há ou não procedimento em curso para reaver os valores irregularmente pagos a título de remuneração variável em decorrência do PPR 2015, bem como sobre eventuais outros responsáveis pelos pagamentos irregulares. Além disso, a entidade insiste em afirmar a 'legalidade que reveste a instituição do PRR 2015, bem como o termo de retificação do Acordo Coletivo que o instituiu', razão pela qual não houve apontamento desse tema em sede de Conselho Fiscal, nem procedimentos investigatórios quanto a esse ponto.
64. Infere-se, da resposta, que não há procedimento em curso para reaver os valores irregularmente pagos a título de remuneração variável em decorrência do PPR 2015, sendo desnecessária nova oitiva quanto esse ponto. Ademais, a entidade não identificou outros responsáveis pelos pagamentos, se furtando a enviar tal informação sob os argumentos de que tal ponto não foi investigado e de que os atos que os embasam são regulares. É duvidosa a utilidade de nova oitiva, diante do risco de nova resposta evasiva da entidade.
65. De toda forma, com os elementos constantes dos autos, já é possível proceder à citação do então Presidente do Conselho Regional do Senac/ARRJ, Sr. Orlando Santos Diniz.'
17.  Do trecho citado, é possível perceber que foi feito um questionamento muito claro sobre a existência de outros responsáveis pelos valores irregularmente pagos a título de remuneração variável em decorrência do PPR 2015 por meio da oitiva realizada no processo. 
18.  A resposta encaminhada à oitiva foi basicamente a mesma encaminhada pelo responsável em atendimento à citação realizada neste processo. Novamente o responsável nada informa a respeito das condutas e dos normativos infringidos pelos demais integrantes do Senac/ARRJ que ele aponta como corresponsáveis. O Sr. Orlando Santos Diniz se furta a solicitar que o TCU requeira normativos para apurar as responsabilidades, o que já foi feito no processo originador desta TCE, sem que nenhuma informação que imputasse a corresponsabilidade a outros integrantes do Senac/ARRJ tenha sido disponibilizada. 
19.  Assim, resta clara a intenção meramente protelatória do responsável quanto a este ponto.
20.  Ressalta-se, ainda, que compete ao responsável a apresentação de documentação em sua defesa, não bastando a alegação de o TCU realizar nova oitiva do Senac/ARRJ. Como o Sr. Orlando Diniz não apresentou nenhuma documentação que pudesse comprovar suas alegações, tem-se que não podem ser aceitas.
21.  Em relação ao fato de que o relator deve analisar a responsabilização em outros processos para posteriormente dar sequência ao fato que está sendo apurado nestes autos, a sugestão não merece muitos comentários. Não há qualquer sentido em parar a tramitação de um processo para apurar responsabilidade em outros. Mesmo porque cada processo tem seu próprio responsável que responde de acordo com sua conduta que contribuiu com o dano gerado. 
22.  No que se refere ao fato de que não houve dolo e, portanto, o gestor não poderia ser responsabilizado, bem como ao fato de que fatores externos afetaram a produtividade dos funcionários, essa análise também foi minuciosamente realizada na última instrução do processo gerador desta TCE. Citam-se trechos da instrução que consta a análise (peça 270 do TC Processo 003.742/2017-2, p. 20-21) (ou peça 6) :
'V. oitiva da atual diretoria do Senac/RJ, para que se manifeste acerca do irregular pagamento de valores do Programa de Participação dos Resultados (PPR) , em 2015 e informe as providências que adotou para recuperação desses valores
50. Em relação ao irregular pagamento de valores do PPR, em 2015, cabe trazer à instrução o resumo elaborado pelo relator (peça 237, p. 7-9) :
'34. Outro item da audiência disse respeito à distribuição de cerca de R$ 8 milhões, em 2016, a título de participação nos resultados, contrariando cláusula de acordo coletivo de trabalho e resolução interna do Senac/RJ. Quanto à referida ocorrência, foi realizada audiência do Sr. Orlando Santos Diniz, ex-presidente do Senac/RJ, que permaneceu silente.
35. Consta dos documentos trazidos pelo representante que o acordo coletivo de trabalho 2015/2016, assinado em julho de 2015, previu a implantação do Programa de Participação dos Resultados (PPR) , que teria seguido os moldes determinados pelo Tribunal nos Acórdão 519/2014-TCU-Plenário e 3554/2014-TCU-Plenário, ambos relatados pelo ministro Aroldo Cedraz. Previu-se que as metas referentes ao exercício financeiro de 2015 seriam definidas até o mês de julho.
36. As regras do PPR, no entanto, somente foram aprovadas pelo conselho do Senac/RJ em dezembro de 2015, com a publicação de resolução em janeiro de 2016 e de ordem de serviço em março de 2016, com vigência retroativa.
37. O PPR, portanto, não teria sido corretamente implantado e acompanhado ao longo do exercício de 2015, motivo pelo qual a alta direção do Senac/RJ teria decidido, sem a aprovação do conselho regional do Senac/RJ, abandonar as regras determinadas e remunerar todos os funcionários a partir da apuração da meta institucional. Adicionou que ' (...) tal meta foi cuidadosamente escolhida, visando propiciar a remuneração dos dirigentes do Senac/RJ'.
38. De acordo com os elementos obtidos em inspeção realizada pela unidade instrutiva, verifica-se que o acordo coletivo de trabalho firmado entre o Senac/RJ, representado pelo Sr. Orlando Santos Diniz, presidente do conselho regional da entidade, e os sindicatos das categorias profissionais envolvidas, com vigência de 1º/5/2015 a 30/4/2016, instituiu o referido PPR como ferramenta de reconhecimento pelo alcance de metas coletivas.
39. Estabeleceu, como premissa para a participação nos resultados, a existência de resultados institucionais econômico-financeiros positivos e a aferição da contribuição individual de cada empregado para a formação desses resultados, mediante o cumprimento de suas respectivas metas. Previu-se, ainda, que as metas institucionais econômico-financeiras seriam previamente estabelecidas a cada ano, aprovadas pela diretoria e expressas no respectivo programa de metas dos empregados.
40. A Resolução Senac CR 007/2015, de 18/12/2015, que dispõe sobre o PPR do Senac/RJ, assinada pelo Sr. Orlando Santos Diniz, também na condição de presidente do conselho regional da entidade, aprovada na 465ª reunião ordinária do conselho regional da entidade, em 17/12/2015, estabeleceu que a meta institucional seria definida, a cada ano, pela direção regional do Senac/ARRJ, com atingimento de, no mínimo, 100%.
41. As metas individuais, que exigiriam o atingimento mínimo de 70%, seriam definidas pelo respectivo gestor do Senac/ARRJ e expressas no contrato de metas de cada funcionário. Além disto, o pagamento deveria estar compreendido entre 0,8 a 1,2 vezes o salário base de dezembro do ano de vigência do programa.
42. Estabeleceu, por fim, que o PPR somente seria válido caso a meta institucional (resultado econômico-financeiro positivo) fosse superada, independente do atingimento das metas individuais, tendo, portanto, caráter eliminatório.
43. No entanto, o acordo coletivo de trabalho foi retificado em 14/4/2016, em ato assinado pelo Sr. Orlando Santos Diniz e pelos sindicatos que representam as categorias profissionais envolvidas. Alegou-se que, em 2015, o Senac/RJ teria passado por situações adversas, que teriam afetado a efetividade do PPR, motivo pelo qual a apuração das metas passou a ser pautada, exclusivamente, no alcance dos resultados institucionais.
44. A meta institucional escolhida foi a receita líquida total, que teria atingido, no exercício, tendo sido informado o percentual de cumprimento da meta de 105,86%.
45. Portanto, alterou-se a premissa constante do acordo coletivo original do PPR, que era a existência de resultados econômico-financeiros positivos, o que já se sabia que não ocorreria, pois a entidade, no exercício de 2015, apresentou déficit de R$ 55.640.456,84.
46. Assim, conforme o acordo firmado originalmente, regulamentado internamente no Senac/RJ, a entidade não poderia ter pago qualquer parcela a título de PPR, relativo ao exercício de 2015.
47. A unidade instrutiva, em instrução preliminar, destacou que a retificação do acordo coletivo de trabalho foi realizada após o término do exercício de 2015, o que teria inviabilizado o estímulo à melhoria contínua e produtividade na instituição e o reconhecimento a funcionários que apresentaram desempenho diferenciado, que são os objetivos principais do programa, conforme art. 1º da cláusula sexta do acordo coletivo de trabalho, e no art. 1º da Resolução Senac CR 007/2015.
48. O Senac/RJ encaminhou planilha contendo a relação dos beneficiários do PPR 2015 e respectivos valores pagos. A unidade jurisdicionada informou que as metas institucionais teriam sido alcançadas pelos seus funcionários e, por tal razão, teria sido pago a cada um dos beneficiários o valor de 1,04 salários-base, tendo como referência o mês de dezembro de 2015, representando o valor global de R$ 8.459.409,77.
49. Portanto, conclui-se que os valores dispendidos com pagamentos realizados a título de remuneração do PPR de 2015, pago a dirigentes e empregados do Senac/RJ, nos meses de abril e maio de 2016, foram irregulares. A alteração do acordo coletivo, realizada após o término do exercício de 2015, elegeu outra meta, que teria sido cuidadosamente escolhida para viabilizar o referido pagamento, tendo em vista que a entidade não apresentou resultado econômico-financeiro positivo no referido exercício, condição sine qua non para que tal distribuição ocorresse.
50. Ademais, o ex-diretor regional do Senac/RJ, ao alterar o acordo coletivo junto ao sindicato para criar as condições para a distribuição de valores realizada, o fez em desatendimento ao regulamento da própria instituição, tendo realizado a alteração das condições sem a anuência dos demais conselheiros e desatendendo normativo próprio da entidade. Por fim, os pagamentos foram realizados com a aplicação de índice único de 1,04 salários-base, sem a avaliação do atingimento das metas individuais pelos empregados, de modo que o programa não exerceu seu papel de ferramenta de reconhecimento pelo alcance de metas coletivas.
51. A irregularidade em questão é grave. O normativo interno do Senac/RJ foi infringido e há evidências de potencial prejuízo aos cofres da entidade.
52. Desse modo, deve a unidade instrutiva realizar oitiva da atual diretoria do Senac/RJ, para que se manifeste acerca da irregularidade em questão, bem como informe as providências que adotou para recuperação dos valores.'
51. Em resposta à oitiva anterior, o Senac/RJ assim se manifestou (peça 248) :
'2.1.1. O Senac/ARRJ tem acompanhado a apuração quanto ao pagamento de valores do Programa de Participação dos Resultados (PRR) referente ao ano de 2015 desde a autuação dos autos em 2017, por meio de denúncia apócrifa acostada aos autos (peça 1) . 
2.1.2. Em que pese os atos decisórios acerca do tema em comento, descritos no despacho de autoridade à peça 237 dos autos, terem sido tomados pela gestão judicialmente afastada, o Senac/ARRJ, prezando pelas boas práticas de gestão e pela transparência, tem colaborado com o envio de informações e documentos com a finalidade precípua de contribuir de forma efetiva com as apurações realizadas pela Corte de Contas.
2.1.3. Dessa forma, o Senac/ARRJ segue à disposição até o deslinde do assunto por meio de decisão do excelentíssimo ministro relator.'
52. Vê-se, da resposta, que o Senac/RJ não se manifestou sobre que providências foram tomadas para a recuperação dos valores, nem sobre o estágio atual dessas providências.
53. Do trecho transcrito do despacho no parágrafo 49 (peça 237, p. 7-9) , depreende-se que não há dúvidas, no sentir do relator, quanto à irregularidade dos pagamentos. Tal se deve ao disposto na Resolução Senac CR 007/2015 (peça 89) , que crava o caráter eliminatório do atingimento da meta institucional, em cotejo com a cláusula sexta do PPR 2015 (peça 88, p. 3 - Acordo Coletivo de Trabalho 2015/2015) , que aponta que as metas institucionais econômico-financeiras são previamente estabelecidas a cada ano, bem como que seriam condições para a distribuição a existência de resultados institucionais econômico-financeiros positivos:
'Art. 2° O Programa de Participação nos Resultados tem periodicidade anual, constituído de Meta Institucional e Metas Individuais. 
§1° A Meta Institucional é de caráter eliminatória, com atingimento mínimo de 100% (cem por cento) .
§ 3° O Programa de Participação nos Resultados somente será válido caso a meta eliminatória seja superada, independente do atingimento das Metas Individuais.
Art. 3° A Meta Institucional, será definida, a cada ano, pela Direção do Senac RJ e validada pelo Presidente do Conselho Regional do Senac RJ.
CLÁUSULA SEXTA - PROGRAMA DE PARTICIPAÇÃO NOS RESULTADOS (PPR) - EXERCÍCIO DE 2015
§2º - Para que cada empregado participe dos resultados alcançados, é necessário que ocorram duas condições simultâneas: 
2.1. Existência de resultados institucionais econômico-financeiros positivos, caso contrário não haverá o que distribuir, e ao mesmo tempo; 
2.2. Contribuição individual de cada empregado para a formação desses resultados, através do cumprimento de suas respectivas metas. 
§3º - A participação de que trata a presente cláusula caracteriza-se como Participação nos Resultados - e não como Participação nos Lucros - visto que, o valor da participação a ser atribuído a cada um está condicionado ao atendimento de metas específicas pré-estabelecidas conforme segue:
3.1. Metas institucionais, vinculadas aos resultados econômico-financeiros que definem se haverá ou não participação; 
3.2. Metas individuais ou por departamento, relacionadas à contribuição de cada um na formação dos resultados institucionais. 
§4º - As metas institucionais econômico-financeiras são previamente estabelecidas a cada ano, aprovadas pela Diretoria e expressas no respectivo Programa de Metas dos empregados.'
54. Logo, o estabelecimento da meta institucional como sendo a Receita Líquida Total (peça 91, p. 2) , assinada pelo Sr. Orlando Santos Diniz, não elide os pagamentos irregulares, pois: a uma, foi definida a posteriori - conforme retificação do Acordo Coletivo de Trabalho (ACT) de 2015, ocorrida em 14/4/2016, na qual se fixou a meta institucional com base na Receita Líquida Total (peça 91) , com infração ao §4º cláusula sexta do PPR 2015; a duas, desconsiderou a necessidade anteriormente estabelecida de resultado econômico-financeiro positivo - uma vez que a entidade apresentou déficit de R$ 55.640.456,84 em 2015 (balanço patrimonial, demonstração das variações patrimoniais e notas explicativas - peças 66-67 e peça 68, p. 25 e 29) .
55. Além disso, com a mudança a posteriori, inviabilizou-se o estímulo à melhoria contínua e produtividade na instituição e o reconhecimento a funcionários que apresentaram desempenho diferenciado, que são os objetivos principais do programa, conforme art. 1º da cláusula sexta do acordo coletivo de trabalho, e art. 1º da Resolução Senac CR 007/2015:
'Art.1° O Programa de Participação nos Resultados visa estimular a melhoria contínua e produtividade na instituição e reconhecer os funcionários que apresentaram desempenho diferenciado durante o ano de avaliação, valorizando e incentivando a meritocracia na organização, bem como o aumento de eficiência e foco da organização para o alcance de suas metas estratégicas.
CLÁUSULA SEXTA - PROGRAMA DE PARTICIPAÇÃO NOS RESULTADOS (PPR) - EXERCÍCIO DE 2015
Fica instituído o Programa de Participação nos Resultados (PPR) , na forma da Lei 10.101/2000, como ferramenta de reconhecimento pelo alcance de metas coletivas, que visa estimular a obtenção de resultados institucionais, das equipes e dos indivíduos, conforme critérios a seguir definidos:
§ 1º - O programa terá como objetivo para pagamento, o atingimento das metas estratégicas da instituição Senac ARRJ e ainda metas individuais, a fim de garantir o fortalecimento da parceria entre empregado e instituição, o estímulo a melhoria contínua da produtividade, o alcance dos resultados planejados pela organização e o reconhecimento da participação dos empregados por sua contribuição.'
56. O detalhamento dos valores referentes ao PPR 2015, recebidos nos meses de abril e maio de 2016 (matrícula, nome, cargo básico, identificação federal, valor recebido e mês de recebimento) , consta da peça 118, p. 100-138, totalizando R$ 8.459.409,77. 
57. Quanto ao valor mencionado, foi realizada audiência do Sr. Orlando Santos Diniz (Ofício de Audiência 253/2019-TCU-Sec/RJ, datado de 15/2/2019 - peça 179) , que restou revel.
58. Como apontado pelo relator, trata-se de débito, sendo adequado proceder-se à citação do Sr. Orlando Santos Diniz e de outros eventuais responsáveis pelos pagamentos irregulares, caso não tenha havido ressarcimento aos cofres do Senac/RJ. Uma vez que a resposta à oitiva anterior não foi clara quanto a esses pontos (existência de outros corresponsáveis pelos pagamentos indevidos, totalizando R$ 8.459.409,77; e se está em curso ou não procedimento visando ao ressarcimento do citado valor, e, caso esteja, em que estágio se encontra) , não foi possível elaborar resposta adequada ao comando constante do item 53 do despacho do relator:
'52. Desse modo, deve a unidade instrutiva realizar oitiva da atual diretoria do Senac/RJ, para que se manifeste acerca da irregularidade em questão, bem como informe as providências que adotou para recuperação dos valores. 
53. Caso não tenha havido o ressarcimento dos valores pagos indevidamente, a unidade instrutiva deve apurar o débito correspondente, complementando, se for o caso, a cadeia de responsabilidade, identificando o nexo de causalidade entre as condutas e a irregularidade que ocasionou o dano ao erário, para, em seguida, encaminhar, para juízo deste relator, proposta de autuação de processo apartado de tomada de contas especial.'
23.  No voto condutor do Acórdão 551/2022-TCU-Primeira Câmara, de relatoria do ministro Weder de Oliveira, que determinou a conversão do TC Processo 003.742/2017-2 nesta tomada de contas especial, o ministro-relator ressaltou que o pagamento do PPR/2015 somente poderia ter sido realizado caso houvesse superação da meta institucional, o que não ocorreu. Quem, contudo, possibilitou esse pagamento foi o Sr. Orlando Santos Diniz, em 14/4/2016, ao alterar as regras do PPR/2015:
'35. Desse modo, em síntese, o pagamento do PPR/2015 inicialmente foi delineado para ocorrer somente se houvesse a superação da meta institucional (resultado econômico-financeiro positivo) tendo, portanto, caráter eliminatório, independentemente do atingimento das metas individuais, as quais tinham que ser atingidas em 70% para que houvesse a elegibilidade do empregado para o referido programa. A remuneração seria variável, com índices que variavam de 0,8 a 1,2 vezes o valor do salário base de dezembro/2015.
36. Ademais, tanto as metas institucionais quanto as individuais deveriam ser previamente estabelecidas, aprovadas pela diretoria e expressas no programa de metas dos empregados. Os empregados sem contrato de metas em 2015 não fariam jus ao pagamento do PPR. 
37. Entretanto, em 14/4/2016, em ato assinado apenas pelo Sr. Orlando Santos Diniz e pelos representantes dos sindicatos das categorias profissionais envolvidas, foram efetuadas mudanças nas regras do PPR/2015, mediante retificação do acordo coletivo de trabalho.'
24.  Resta claro da análise acima a configuração do débito e a consequente responsabilização do Sr. Orlando em razão dele ter retificado o Acordo Coletivo de Trabalho (ACT) de 2015, estabelecendo meta a posteriori como sendo o atingimento da RCL (?) , o que possibilitou pagamentos irregulares de R$ 8.459.409,77, quando deveria ter respeitado a meta anteriormente fixada, qual seja o atingimento de resultado econômico-financeiro positivo, o que ensejaria a não distribuição dos valores irregulares, tendo em vista que a entidade apresentou déficit de R$ 55.640.456,84 em 2015.
25.  Ainda, no mencionado voto, o ministro-relator apontou que a jurisprudência do TCU ao reconhecer a possibilidade de pagamento de remunerações referentes à participação nos resultados por parte dos entes do Sistema S estabeleceu alguns aspectos, como ao aumento de produtividade, o que ficou inviabilizado pela alteração do PPR/2015 ter sido realizado a posteriori:
'39. Vale ressaltar que esta Corte, mediante o Acórdão 3554/2014-TCU-Plenário, relator ministro Aroldo Cedraz (TC Processo 010.375/2014-7) , ao tempo em que reconheceu a possibilidade de pagamento de remunerações referentes a participação nos resultados por parte dos entes do Sistema S, estabeleceu alguns aspectos que deveriam ser observados, conforme a seguir: 
' (...) 
9.5. recomendar aos Conselhos Nacionais de cada entidade do Sistema S Sindical que é desejável o estabelecimento de normas gerais, no sentido de estabelecimento de princípios e diretrizes, de modo a que o programa de avaliação seja atrelado ao aumento de produtividade, definido por meio do alcance de metas físicas e orçamentárias, inovação e melhorias nos processos e mensuração da satisfação dos clientes, com o uso de indicadores de qualidade preestabelecidos, tal como definido no voto condutor da Decisão 117/1997 - TCU-1ª Câmara, do Acórdão 519/2014-TCU-Plenário e no presente acórdão;' 
 (...) 
43. De todo modo, cabe observar que, conforme item 9.5 do Acórdão 3554/2014-TCU-Plenário, os indicadores de qualidade norteadores do programa devem ser pré-estabelecidos. 
44. Isso se deve ao fato de que o PPR tem como objetivo fomentar o aumento de produtividade, de modo que deveria ter havido o estabelecimento e a divulgação prévia das metas institucionais e individuais a serem alcançadas, que fossem físicas e/ou orçamentárias, inovação e melhorias nos processos e mensuração da satisfação dos clientes, conforme constou da referida deliberação. 
45. O estabelecimento de indicador institucional em momento posterior, quando o período de avaliação já havia sido encerrado, configura irregularidade grave, pois possibilitou a eleição de indicador que já se sabia que havia sido superado, em completo desvirtuamento de um programa de participação nos resultados. 
46. Observa-se, ainda, a insuficiência das justificativas para a alteração da previsão de pagamento de PPR entre 0,8 a 1,2 vezes o salário base de dezembro de 2015 para o índice único de 1,04 salário-base. A importância da avaliação e da remuneração variável no PPR se deve à necessidade de premiar aqueles que mais contribuíram ao alcance institucional. Assim, o programa não exerceu seu papel de ferramenta de reconhecimento pelo alcance de metas coletivas. 
47. Em suma, tendo em vista que não há evidências de que o PPR contribuiu para o aumento da produtividade do Senac/RJ, há elementos que permitem concluir acerca da existência de potencial prejuízo aos cofres da entidade.'
26.  Portanto, restou configurado que o ato praticado pelo Sr. Orlando santos Diniz gerou prejuízos aos cofres do Senac/RJ, razão pela qual propõe-se que não sejam acatadas as alegações de defesa apresentadas e que lhe seja imputado o débito apurado.
CONCLUSÃO
27.  De acordo com os elementos acostados nos autos, a irregularidade quanto aos pagamentos indevidos de R$ 8.459.409,77, referentes ao Programa de Participação nos Resultados do exercício de 2015 (PPR 2015) , embasados em meta institucional definida a posteriori desconsiderando a necessidade anteriormente estabelecida de resultado econômico-financeiro positivo, bem como o caráter eliminatório do atingimento da meta institucional em 100% e dos objetivos do PPR 2015 de estímulo à melhoria contínua e produtividade na instituição e o reconhecimento a funcionários que apresentassem desempenho diferenciado, foi atribuída ao Sr. Orlando Santos Diniz, Presidente do Conselho Regional do Senac/ARRJ. 
28.  Ao retificar o ACT de 2015, estabelecendo meta a posteriori como sendo o atingimento da RCL, possibilitou pagamentos irregulares de R$ 8.459.409,77, quando deveria ter respeitado a meta anteriormente fixada, qual seja o atingimento de resultado econômico-financeiro positivo, o que ensejaria a não distribuição dos valores irregulares, tendo em vista que a entidade apresentou déficit de R$ 55.640.456,84 em 2015.
29.  Assim, suas alegações de defesa devem ser rejeitadas e suas contas ser julgadas irregulares com recolhimento do débito apurado. Além disso, deve lhe ser imputada multa prevista no art. 57 da Lei 8.443/1992. 
PROPOSTA DE ENCAMINHAMENTO
30.  Diante do exposto, submetem-se os autos à consideração superior, propondo ao Tribunal:
a) não acolher as alegações de defesa apresentadas pelo Sr. Orlando Santos Diniz, por meio de seu representante, por não serem suficientes para elidir as irregularidades constatadas;
b) julgar irregulares, nos termos dos arts. 1º, I, 16, III, 'c', da Lei 8.443/1992 c/c os arts. 19 e 23, III, da mesma Lei, e com os arts. 1º, I, 209, III, 210 e 214, III, do RI/TCU, as contas do Sr. Orlando Santos Diniz, condenando-o ao pagamento das quantias a seguir especificadas, atualizadas monetariamente e acrescidas dos juros de mora, calculados a partir da data discriminada até a efetiva quitação do débito, fixando-lhe o prazo de 15 (quinze) dias para que comprove, perante o Tribunal, o recolhimento das referidas quantias aos cofres da Administração Regional Serviço Nacional de Aprendizagem Comercial no Estado do Rio de Janeiro (Senac/ARRJ) , nos termos do art. 23, III, 'a', da citada Lei c/c o art. 214, III, 'a', do RI/TCU, abatendo-se, na oportunidade, quantia (s) eventualmente ressarcida (s) , na forma da legislação em vigor:
Irregularidade: Pagamentos irregulares de R$ 8.459.409,77, referentes ao Programa de Participação nos Resultados do exercício de 2015 (PPR 2015) , embasados em meta institucional definida a posteriori desconsiderando a necessidade anteriormente estabelecida de resultado econômico-financeiro positivo, bem como o caráter eliminatório do atingimento da meta institucional em 100% e dos objetivos do PPR 2015 de estímulo à melhoria contínua e produtividade na instituição e o reconhecimento a funcionários que apresentassem desempenho diferenciado. 
Débito atribuído ao Sr. Orlando Santos Diniz:
	VALOR ORIGINAL (R$) 
	DATA DA OCORRÊNCIA

	7.760.051,94
	30/4/2016

	699.357,83
	31/5/2016

Valor atualizado até 25/7/2022, sem juros: R$ 11.838.192,00
c) aplicar ao Sr. Orlando Santos Diniz a multa prevista no art. 57 da Lei 8.443/1992 c/c o art. 267 do RI/TCU, fixando-lhe o prazo de 15 (quinze) dias, a contar da notificação, para que comprove, perante o Tribunal (art. 214, III, 'a', do RI/TCU) , o recolhimento da dívida aos cofres do Tesouro Nacional, atualizada monetariamente desde a data do acórdão proferido até a do efetivo recolhimento, se for paga após o vencimento, na forma da legislação em vigor;
d) autorizar, desde logo, a cobrança judicial das dívidas, nos termos do art. 28, II, da Lei nº 8.443/1992, caso não atendida a notificação;
e) autorizar, desde logo, com fundamento no art. 26 da Lei 8.443/1992 c/c o art. 217 do RI/TCU, caso seja do interesse do responsável, o parcelamento da (s) dívida (s) em até 36 parcelas, incidindo, sobre cada uma, os encargos legais devidos, sem prejuízo de alertá-lo de que, caso opte por essa forma de pagamento, a falta de comprovação do recolhimento de qualquer parcela implicará o vencimento antecipado do saldo devedor, nos termos do art. 26, parágrafo único, e 59, da Lei 8.443/1992 c/c o art. 217, § 2º, do RI/TCU; e 
f) encaminhar cópia da deliberação que vier a ser proferida ao Senac/ARRJ para conhecimento e ao Procurador-Chefe da Procuradoria da República no estado do Rio de Janeiro, nos termos do § 3º do art. 16 da Lei 8.443/1992 c/c o § 7º do art. 209 do RI/TCU, para adoção das medidas que entender cabíveis, informando-lhes que o inteiro teor da deliberação pode ser consultado no endereço www.tcu.gov.br/acordaos."
O MP/TCU, representado pelo procurador Marinus Eduardo De Vries Marsico, manifestou-se de acordo com a proposta da unidade instrutiva[footnoteRef:3]. [3:  Peça 27.] 
É o relatório.

Alessandro Domenico de Magalhães Franco (OAB/SP 138.750) e Marcelo Campos (OAB/SP 121.598), representando Orlando Santos Diniz.

Procurador Marinus Eduardo De Vries Marsico.

TOMADA DE CONTAS ESPECIAL CONVERTIDA A PARTIR DE PROCESSO DE REPRESENTAÇÃO, EM CUMPRIMENTO À DETERMINAÇÃO CONSTANTE DO ITEM 9.3 DO ACÓRDÃO 551/2022-TCU-1ª CÂMARA. PAGAMENTOS IRREGULARES REFERENTES AO PROGRAMA DE PARTICIPAÇÃO NOS RESULTADOS DO EXERCÍCIO DE 2015 (PPR 2015). CITAÇÃO. REJEIÇÃO DAS ALEGAÇÕES DE DEFESA. CONTAS IRREGULARES. DÉBITO E MULTA.

TOMADA DE CONTAS ESPECIAL (TCE)

Secretaria de Controle Externo do Desenvolvimento Econômico (SecexDesenvolvimento).

Trata-se de tomada de contas especial instaurada em cumprimento ao item 9.3 do Acórdão 551/2022-TCU-Primeira Câmara[footnoteRef:2], proferido no TC Processo 003.742/2017-2, em razão da ocorrência de pagamentos indevidos referentes ao programa de participação nos resultados do exercício de 2015 (PPR 2015) , no âmbito da Administração Regional do Serviço Nacional de Aprendizagem Comercial no Estado do Rio de Janeiro (Senac/RJ) . [2:  Peça 3.] 
O TC Processo 003.742/2017-2 é um dos diversos processos apartados do TC Processo 020.456/2016-6, representação formulada pelo Ministério Público junto ao Tribunal de Contas da União (MP/TCU) , abrangendo largo espectro de irregularidades nas administrações do Sesc/RJ e do Senac/RJ. Nesse processo, foram emitidos os Acórdão 1392/2019-TCU-Primeira Câmara e 2912/2017-Plenário, determinando a autuação de apartados para apuração de questões específicas[footnoteRef:3]. Adicionalmente, com o objetivo de racionalizar esforços, determinei a constituição de outros processos, agrupando matérias correlatas[footnoteRef:4], e de um processo específico para analisar as demais questões residuais suscitadas na representação[footnoteRef:5]. O último desses processos constitui o mencionado TC Processo 003.742/2017-2, que originou a presente TCE. [3:  TC Processo 003.800/2019-9 (TCE) e TC Processo 035.128/2017-8 (representação) .]  [4:  TC Processo 003.741/2017-6, TC Processo 003.694/2017-8 e TC Processo 004.533/2017-8.]  [5:  TC Processo 003.742/2017-2, itens I.2.4, I.2.5, I.2.20, I.2.22, I.2.23, I.2.24, I.2.25, I.2.26 e I.2.27 da instrução inicial da Secex-RJ naqueles autos (peça 25 do TC Processo 020.456/2016-6) .] 
A unidade instrutiva realizou a citação do Sr. Orlando Santos Diniz, ex-presidente do Senac/RJ, nos seguintes termos[footnoteRef:6]: [6:  Peça 13.] 
" (...) 5.  Diante do exposto, em atendimento ao acórdão mencionado, submetemos os autos à consideração superior propondo que este Tribunal realize a citação do Sr. Orlando Santos Diniz (então Presidente do Senac/ARRJ) , com fundamento nos arts. 10, § 1º, e 12, incisos I e II, da Lei 8.443/1992 c/c o art. 202, incisos I e II, do RI/TCU para que, no prazo de quinze dias,  contados a partir da ciência, apresente alegações de defesa sobre as irregularidades apontadas, e/ou recolha aos cofres do Serviço Nacional de Aprendizagem Comercial - Administração Regional no Estado do Rio de Janeiro (Senac/ARRJ) a quantia indicada, atualizada monetariamente a partir da respectiva data até o efetivo recolhimento, abatendo-se na oportunidade a quantia eventualmente ressarcida, na forma da legislação em vigor, conforme segue:
	Irregularidade
	Pagamentos irregulares de R$ 8.459.409,77, referentes ao Programa de Participação nos Resultados do exercício de 2015 (PPR 2015) , embasados em meta institucional definida a posteriori e desconsiderando a necessidade anteriormente estabelecida de resultado econômico-financeiro positivo, bem como o caráter eliminatório do atingimento da meta institucional em 100% e objetivos do PPR 2015 de estímulo à melhoria contínua e produtividade na instituição e o reconhecimento a funcionários que apresentaram desempenho diferenciado.

	Responsáveis
	Presidente do Conselho Regional do Senac/ARRJ Orlando Santos Diniz.

	Período
	Exercícios de 2015/2016

	Conduta
	Dar causa a pagamentos de R$ 8.459.409,77 (peça 12, p. 100-138) , referentes ao Programa de Participação nos Resultados do exercício de 2015 (PPR 2015) , tendo em vista se deram com base em estabelecimento de meta institucional definida a posteriori  (afrontando o §4º da cláusula sexta do PPR 2015)  , como sendo a Receita Líquida Total (peça 11) - conforme retificação do Acordo Coletivo de Trabalho (ACT) de 2015, ocorrida em 14/4/2016 -  desconsiderando a necessidade anteriormente estabelecida de resultado econômico-financeiro positivo, estabelecido no §2º, item 2.1, da cláusula sexta do PPR 2015, uma vez que a entidade apresentou déficit de R$ 55.640.456,84 em 2015, e afrontando o disposto na Resolução Senac CR 007/2015, que crava o caráter eliminatório do atingimento da meta institucional em 100%, bem como os objetivos do PPR 2015, insculpidos no caput da Cláusula Sexta e em seu §1º, de estímulo à melhoria contínua e produtividade na instituição e o reconhecimento a funcionários que apresentaram desempenho diferenciado.

	Nexo de causalidade
	Retificar o ACT de 2015, estabelecendo meta a posteriori como sendo o atingimento da RCL, o que possibilitou pagamentos irregulares de R$ 8.459.409,77, quando deveria ter respeitado a meta anteriormente fixada, qual seja o atingimento de resultado econômico-financeiro positivo, o que ensejaria a não distribuição dos valores irregulares, tendo em vista que a entidade apresentou déficit de R$ 55.640.456,84 em 2015.

	Culpabilidade
	Não há elementos que permitam concluir pela boa-fé do Orlando Santos Diniz. É razoável supor o agente, na qualidade de Presidente do Conselho Regional do Senac/ARRJ, sabia ou deveria saber que a retificação do ACT de 2015, estabelecendo meta a posteriori como sendo o atingimento da RCL, ocasionaria pagamentos irregulares. Em face do exposto, é de se concluir que a conduta do responsável é culpável, ou seja, reprovável, razão pela qual ele deve ser citado a fim de avaliar se merece ser apenado com a aplicação de multa, bem como condenado em débito. 

	VALOR ORIGINAL (R$) 
	DATA DA OCORRÊNCIA

	7.760.051,94
	30/4/2016

	699.357,83
	31/5/2016

Valor atualizado até 22/3/2022, sem juros: R$ 11.396.997,00"
As análises das alegações de defesa apresentadas pelo responsável[footnoteRef:7] estão reproduzidas integralmente no relatório precedente, cabendo dar destaque às que seguem. [7:  Peça 22.] 
A secretaria afastou a alegação de existência de jurisprudência do Supremo Tribunal Federal no sentido de que o Tribunal não teria competência para apreciar as contas dos integrantes do sistema "S". Esclareceu que tais entidades, embora não constituam a administração pública direta ou indireta, administram recursos públicos provenientes de contribuições parafiscais (compulsórias) , sendo jurisdicionadas do Tribunal, nos termos do art. 5º, V, da LO/TCU, e de pacífica jurisprudência desta Corte[footnoteRef:8]. [8:  Acórdão 1770/2013-TCU-Plenário, de relatoria do ministro Benjamin Zymler; Acórdão 3044/2009-TCU-Plenário, de relatoria do ministro Augusto Sherman.] 
O responsável requereu a realização de oitiva da unidade jurisdicionada, com vistas a obter a identificação de possíveis corresponsáveis pela irregularidade em tela. A SecexDesenvolvimento explicou que, conforme análise da responsabilização realizada no TC Processo 003.742/2017-2, convertido na presente TCE, com base nas respostas às diversas oitivas realizadas junto ao Senac/RJ, a entidade não identificou outros responsáveis pelos pagamentos[footnoteRef:9]. [9:  Peça 268 do TC Processo 003.742/2017-2.] 
No que se refere ao argumento de que deve haver "responsabilização do agente público apenas quando verificada o dolo ou o erro grosseiro", a unidade instrutiva apontou que, conforme análise minuciosa realizada na última instrução do processo gerador desta TCE, restou configurada a responsabilidade do Sr. Orlando Santos Diniz pelo débito, pois foi ele quem possibilitou, em 14/4/2016, a ocorrência do pagamento irregular, ao alterar as regras do PPR/2015.
Em conclusão, a SecexDesenvolvimento propôs que o Tribunal rejeite as alegações de defesa apresentadas pelo Sr. Orlando Santos Diniz e o condene ao pagamento do débito em questão, cabendo aplicar-lhe a multa prevista no art. 57 da Lei 8443/1992[footnoteRef:10].  [10:  Peça 24.] 
O MP/TCU endossou a proposta de encaminhamento da unidade instrutiva[footnoteRef:11]. [11:  Peça 27.] 
II
Para rememorar as graves circunstâncias que levaram à conversão do TC Processo 003.742/2017-2 na presente TCE, reproduzo trecho da proposta de deliberação que fundamentou o Acórdão 551/2022-TCU-Primeira Câmara:
" (...) 30.	De acordo com a denúncia que embasou a presente representação do MP/TCU, o PPR/2015 Senac/RJ não teria sido corretamente implantado e acompanhado ao longo do referido exercício, motivo pelo qual a alta direção do Senac/RJ teria decidido, sem a aprovação do conselho regional da entidade, abandonar as regras inicialmente determinadas e remunerar a todos os funcionários a partir de uma meta 'cuidadosamente escolhida' após o final do referido exercício, que foi a receita líquida total. Ademais, os pagamentos se deram mediante a aplicação de índice único de 1,04 vezes o salário base de dezembro/2015, sem levar em consideração a previsão inicial de remuneração variável conforme a contribuição de cada empregado para o cumprimento de suas metas individuais.
31.	Dito isso, ressalto que o PPR do Senac/RJ relativo a 2015 foi instituído mediante acordo coletivo de trabalho assinado em julho do referido ano, firmado entre o Senac/RJ, representado pelo Sr. Orlando Santos Diniz, presidente do conselho regional da entidade, e os sindicatos das categorias profissionais envolvidas, com vigência de 1º/5/2015 a 30/4/2016.
32.	Transcrevo, abaixo, excertos do referido acordo coletivo de trabalho que interessam à presente análise:
'CLÁUSULA PRIMEIRA - VIGÊNCIA E DATA-BASE
As partes fixam a vigência do presente Acordo Coletivo de Trabalho no período de 01º de maio de 2015 a 30 de abril de 2016 e a data-base da categoria em 01º de maio.
 (...) 
CLÁUSULA SEXTA - PROGRAMA DE PARTICIPAÇÃO NOS RESULTADOS (PPR) - EXERCÍCIO DE 2015
Fica instituído o Programa de Participação nos Resultados (PPR) , na forma da Lei 10.101/2000, como ferramenta de reconhecimento pelo alcance de metas coletivas, que visa estimular a obtenção de resultados institucionais, das equipes e dos indivíduos, conforme critérios a seguir definidos:
§1º - O programa terá como objetivo para pagamento, o atingimento das metas estratégicas da instituição SENAC ARRJ e ainda as metas individuais, a fim de garantir o fortalecimento da parceria entre empregado e instituição, o estímulo à melhoria contínua da produtividade, o alcance dos resultados planejados pela organização e o reconhecimento da participação dos empregados por sua contribuição.
§2º - Para que cada empregado participe dos resultados alcançados, é necessário que ocorram duas condições simultâneas:
2.1. Existência de resultados institucionais econômico-financeiros positivos, caso contrário não haverá o que distribuir, e ao mesmo tempo;
2.2. Contribuição individual de cada empregado para a formação desses resultados, através do cumprimento de suas respectivas metas.
§3º - A participação de que trata a presente cláusula caracteriza-se como Participação nos Resultados - e não como Participação nos Lucros - visto que, o valor da participação a ser atribuído a cada um está condicionado ao atendimento de metas específicas pré-estabelecidas conforme segue:
3.1. Metas institucionais, vinculadas aos resultados econômico-financeiros que definem se haverá ou não participação;
3.2. Metas individuais ou por departamento, relacionadas à contribuição de cada um na formação dos resultados institucionais.
§4º - As metas institucionais econômico-financeiras são previamente estabelecidas a cada ano, aprovadas pela Diretoria e expressas no respectivo Programa de Metas dos empregados.
§5º - As metas individuais e/ou departamentais também são previamente estabelecidas a cada ano, aprovadas no âmbito de cada Diretoria por seu responsável e expressas no respectivo Programa de Metas dos empregados.
§6º - O valor a ser pago a título de PPR, de forma não cumulativa, depois de preenchidos, concomitantemente os critérios pré-estabelecidos, será de:
6.1 De 80% (oitenta por cento) a, no máximo, 120% (cento e vinte por cento) do salário base vigente em dezembro de 2015;
6.2 O SENAC ARRJ se responsabiliza em realizar a devida divulgação, a todos os empregados, da Normativa interna referente ao Programa de Metas.
§7º - Elegibilidade: serão elegíveis todos os empregados mensalistas e horistas com contrato de trabalho indeterminado, admitidos antes de 01.01.2015 e com o contrato de trabalho em vigor em 31.12.2015;
 (...) 
7.4 Empregados sem contrato de metas em 2015, não farão jus ao pagamento do PPR;
 (...) 
§8º - Pagamento da Participação nos Resultados:
8.1 O pagamento da Participação nos Resultados relativo ao ano base 2015 será realizado, em parcela única, até o dia 29.04.2016;
 (...) 
§9º - O Programa de Participação nos Resultados (PPR) previsto nesta cláusula refere-se ao exercício de 2015 e atende ao disposto na Lei nº 10.101 de 19 de dezembro de 2000, com a redação dada pela Lei nº 12.832 de 20 de junho de 2013, não constituindo, assim, base de incidência de nenhum encargo trabalhista ou previdenciário por ser desvinculado da remuneração, não se lhe aplicando o princípio da habitualidade, porém tributável para efeito de imposto de renda, conforme a legislação em vigor. (...) ' (os destaques constam do texto original) 
33.	As regras do PPR, no entanto, somente foram estabelecidas internamente no Senac/RJ em dezembro de 2015, com a edição da resolução Senac CR 7/2015, de 18/12/2015, aprovada na 465ª reunião ordinária do conselho do Senac/RJ, ocorrida em 17/12/2015, e da ordem de serviço 8/2016, que dispôs sobre a aprovação do Programa de Participação nos Resultados do Sistema Fecomércio RJ, cuja cópia não foi localizada nos presentes autos.
34.	Transcrevo trechos da resolução Senac CR 7/2015, no que interessa à presente análise:
' (...) 
CAPÍTULO II
Das Diretrizes do Programa
Art.2° O Programa de Participação nos Resultados tem periodicidade anual, constituído de Meta Institucional e Metas Individuais.
§ 1 ° A Meta Institucional é de caráter eliminatório, com atingimento mínimo de 100% (cem por cento) .
§ 2° As Metas Individuais exigem o atingimento mínimo de 70% (setenta por cento) da pontuação total.
§ 3° O Programa de Participação nos Resultados somente será válido caso a meta eliminatória seja superada, independente do atingimento das Metas Individuais.
Art.3° A Meta Institucional, será definida, a cada ano, pela Direção do Senac RJ e validada pelo Presidente do Conselho Regional do Senac RJ.
Art.4° As Metas Individuais serão definidas, a cada ano, pelo respectivo Gestor do Senac RJ e expressas no contrato de metas de cada funcionário.
Art.5° O pagamento do Programa de Participação nos Resultados será entre 0,8 a 1,2 vezes ao salário base de dezembro do ano de vigência do programa para os funcionários que alcançarem todos os requisitos expressos nessa Resolução.
 (...) 
Art.9° A apuração dos valores para pagamento será proporcional ao atingimento do resultado final, onde 70% terá como fator 0,8 e 120% terá como fator 1,2, vezes o valor do salário.' (os destaques constam do texto original) 
35.	Desse modo, em síntese, o pagamento do PPR/2015 inicialmente foi delineado para ocorrer somente se houvesse a superação da meta institucional (resultado econômico-financeiro positivo) tendo, portanto, caráter eliminatório, independentemente do atingimento das metas individuais, as quais tinham que ser atingidas em 70% para que houvesse a elegibilidade do empregado para o referido programa. A remuneração seria variável, com índices que variavam de 0,8 a 1,2 vezes o valor do salário base de dezembro/2015.
36.	Ademais, tanto as metas institucionais quanto as individuais deveriam ser previamente estabelecidas, aprovadas pela diretoria e expressas no programa de metas dos empregados. Os empregados sem contrato de metas em 2015 não fariam jus ao pagamento do PPR.
37.	Entretanto, em 14/4/2016, em ato assinado apenas pelo Sr. Orlando Santos Diniz e pelos representantes dos sindicatos das categorias profissionais envolvidas, foram efetuadas mudanças nas regras do PPR/2015, mediante retificação do acordo coletivo de trabalho. 
38.	Reproduzo, a seguir, trecho do referido documento, o qual, entre outros aspectos, busca justificar a alteração do PPR/2015:
'O Acordo Coletivo de Trabalho (ACT) fixado em 2015 para os funcionários do SENAC ARRJ, com vigência no período de 01 de maio de 2015 a 30 de abril de 2016, instituiu o Programa de Participação nos Resultados (PPR) como ferramenta de reconhecimento pelo alcance de metas coletivas, a fim de estimular a obtenção de resultados institucionais, das equipes e dos indivíduos.
No entanto, no último ano, o SENAC ARRJ passou por situações adversas que culminaram por afetar a efetividade do Programa em questão. Dentre os momentos citados, alguns merecem especial atenção:
¿ Anúncio do Governo sobre redução da concessão de bolsas de estudo aos novos alunos assistidos pelo Programa Pronatec, o que gerou impacto nas metas corporativas e, em alguns casos, nas metas individuais;
¿ Necessidade do redesenho do Mapa Estratégico da Instituição, a partir do resultado do II Mapa do Comércio do Estado do Rio do Janeiro;
¿ Mudança de membros da Diretoria ao longo do ano, acarretando a descontinuidade ou substituição informal da maioria das metas anteriormente contratadas;
¿ Término do período de intervenção no SESC ARRJ, viabilizando a formação do Sistema Fecomércio RJ e, com isso, a necessidade de padronização dos processos, integração dos recursos e unificação da cultura.
Os eventos supracitados fizeram com que os funcionários elegíveis ao PPR 2015 atingissem as metas estratégicas da organização, e apenas parte das metas individuais. Situação resultante de um movimento alheio à vontade dos profissionais.
Posto isso, propomos que a apuração das metas do PPR 2015 seja pautada exclusivamente no alcance dos resultados institucionais, valorizando o trabalho colaborativo, o comprometimento de forma coletiva e a busca por um resultado convergente. Entendemos que as metas individuais não podem ser mais importantes que o objetivo comum.
Por fim, seguindo os princípios de impessoalidade, eficiência e razoabilidade, recomendamos que esta decisão se estenda também aos empregados que não tenham tido suas metas atribuídas pelo gestor. Assim, sanamos a questão de forma igualitária.
	Meta Institucional
	Valor atingido

	Receita Líquida Total
	105,86%

	Total de PPR a ser pago*
	1,04**

* Valor calculado a partir da proposta, obedecendo critérios de proporcionalidade.
** Quantitativo em Salário Nominal (Dez/2015) ." (os destaques constam do texto original) 
Naquela oportunidade, ressaltei que esta Corte, mediante o Acórdão 3554/2014-TCU-Plenário, de relatoria do ministro Aroldo Cedraz (TC Processo 010.375/2014-7) , ao tempo em que reconheceu a possibilidade de pagamento de remunerações referentes a participação nos resultados por parte dos entes do sistema S, estabeleceu alguns aspectos que deveriam ser observados, conforme a seguir:
" (...) 
9.2. dar ciência às entidades do Sistema S Sindical sobre a possibilidade de aplicação da Lei 10.101/2000 aos seus empregados, respeitados os princípios postos no Acórdão 519/2014-TCU-Plenário;
9.3. dar ciência às referenciadas entidades que, no âmbito do apurado nestes autos, não se mostram contrários aos princípios delineados por este Tribunal no referenciado Acórdão 519/2014 o pagamento de PLR na variante entre 0,8 a 1,3 do salário mensal anualmente aos empregados por atingimento de metas, autorizando os Relatores a tornar sem efeito eventuais cautelares enquadráveis nesses pressupostos;
9.4. esclarecer que o julgamento posto no item anterior, em caso de valores maiores praticados em específicos PLRs, não implica em julgamento de ilegalidade dos mesmos, dependendo a avaliação de razoabilidade da análise do caso concreto;
9.5. recomendar aos Conselhos Nacionais de cada entidade do Sistema S Sindical que é desejável o estabelecimento de normas gerais, no sentido de estabelecimento de princípios e diretrizes, de modo a que o programa de avaliação seja atrelado ao aumento de produtividade, definido por meio do alcance de metas físicas e orçamentárias, inovação e melhorias nos processos e mensuração da satisfação dos clientes, com o uso de indicadores de qualidade pré-estabelecidos, tal como definido no voto condutor da Decisão 117/1997 - TCU-1ª Câmara, do Acórdão 519/2014-TCU-Plenário e no presente Acórdão;" (os destaques constam do texto original) 
Conforme ressaltado pela extinta Secex-RJ, em instrução preliminar produzida no TC Processo 003.742/2017-2[footnoteRef:12], a alteração da regra do PPR/2015 promovida sem a autorização do conselho do Senac/RJ inviabilizou o estímulo à melhoria contínua da produtividade na instituição e o reconhecimento a funcionários que apresentaram desempenho diferenciado, que são os objetivos principais do programa, conforme art. 1º da cláusula sexta do acordo coletivo de trabalho e art. 1º da Resolução Senac CR 7/2015. [12:  Peça 107 do TC Processo 003.742/2017-2.] 
Por pertinente, vale transcrever a seguinte observação da Secex-RJ quanto ao caso em questão[footnoteRef:13]: [13:  Peça 127 do TC Processo 003.742/2017-2.] 
" (...) 46. Pode-se concluir que os valores despendidos com pagamentos realizados a título de remuneração do Programa de Participação nos Resultados (PPR) - Exercício 2015, no montante de R$ 8.459.409,77, a dirigentes e empregados do Senac/ARRJ, nos meses de abril e maio de 2016, foram irregulares, uma vez que a entidade não apresentou resultado econômico-financeiro positivo em 2015. Portanto não estava presente a premissa da existência de resultados institucionais econômico-financeiros positivos para a participação nos resultados, e por conseguinte ausentes os requisitos para tal pagamento, conforme previsto no art. 2º, § 2º, subitem 2.1, da Cláusula Sexta - Programa de Participação nos Resultados (PPR) - Exercício 2015, do Acordo Coletivo de Trabalho, firmado em 29/7/2015, entre o Senac/ARRJ e os sindicatos que representam as categorias profissionais envolvidas, com vigência de 1/5/2015 a 30/4/2016."
Com efeito, a entidade, em 2015, apresentou déficit de R$ 55.640.456,84, de modo que não poderia ter efetuado qualquer dispêndio a título de PPR relativo ao referido exercício.
Ademais, conforme item 9.5 do Acórdão 3554/2014-TCU-Plenário, os indicadores de qualidade norteadores do programa devem ser pré-estabelecidos, haja vista que o PPR tem como objetivo fomentar o aumento de produtividade, com o estabelecimento e a divulgação prévia das metas institucionais e individuais a serem alcançadas.
A alteração para indicador institucional distinto (receita total líquida) em momento posterior, quando o período de avaliação já havia sido encerrado, configura irregularidade grave, pois possibilitou a eleição de indicador que já se sabia que havia sido superado, em completo desvirtuamento de um programa de participação nos resultados, conforme bem concluiu a secretaria:
27.  De acordo com os elementos acostados nos autos, a irregularidade quanto aos pagamentos indevidos de R$ 8.459.409,77, referentes ao Programa de Participação nos Resultados do exercício de 2015 (PPR 2015) , embasados em meta institucional definida a posteriori desconsiderando a necessidade anteriormente estabelecida de resultado econômico-financeiro positivo, bem como o caráter eliminatório do atingimento da meta institucional em 100% e dos objetivos do PPR 2015 de estímulo à melhoria contínua e produtividade na instituição e o reconhecimento a funcionários que apresentassem desempenho diferenciado, foi atribuída ao Sr. Orlando Santos Diniz, Presidente do Conselho Regional do Senac/ARRJ. 
28.  Ao retificar o ACT de 2015, estabelecendo meta a posteriori como sendo o atingimento da RCL, possibilitou pagamentos irregulares de R$ 8.459.409,77, quando deveria ter respeitado a meta anteriormente fixada, qual seja o atingimento de resultado econômico-financeiro positivo, o que ensejaria a não distribuição dos valores irregulares, tendo em vista que a entidade apresentou déficit de R$ 55.640.456,84 em 2015.
Observou-se, ainda, a insuficiência das justificativas para a alteração da previsão de pagamento de PPR entre 0,8 a 1,2 vezes o salário base de dezembro de 2015 para o índice único de 1,04 salário-base. A importância da avaliação e da remuneração variável no PPR se deve à necessidade de premiar aqueles que mais contribuíram ao alcance institucional. Assim, o programa não exerceu seu papel de ferramenta de reconhecimento pelo alcance de metas coletivas.
Efetivamente, não há evidências de que o PPR contribuiu para o aumento da produtividade do Senac/RJ.
Com relação ao valor do dano, em atendimento à oitiva realizada pela unidade instrutiva, o Senac/RJ havia encaminhado planilha contendo a relação dos beneficiários do PPR 2015 e respectivos valores pagos[footnoteRef:14], representando o valor global de R$ 8.459.409,77[footnoteRef:15]. Do referido montante, R$ 7.760.051,94 referem-se a pagamentos ocorridos em abril de 2016 e R$ 699.357,83, a pagamentos realizados em maio do mesmo ano. Uma vez que não se tem informação sobre o dia exato dos pagamentos, considera-se que foram realizados no último dia dos meses de abril e maio de 2016, por serem datas menos gravosas ao responsável. [14:  Peça 116, p. 8-9, e peça 118, p. 100-142, do TC Processo 003.742/2017-2.]  [15:  Peça 116, p. 8 e 138, do TC Processo 003.742/2017-2.] 
Observo, por fim, que, em conformidade com o entendimento adotado na sessão do Plenário da semana passada, dia 13 de outubro, em que foi aprovada resolução normativa sobre prescrição no âmbito desta Corte, baseada em decisões do Supremo Tribunal Federal, não ocorreu a prescrição das pretensões sancionatória e ressarcitória, uma vez que a representação foi autuada em 6/7/2016[footnoteRef:16] e ocorreram os seguintes marcos interruptivos, entre outros: [16:  Peça 1, p. 19-20 do TC Processo 020.456/2016-6.] 
a) realização de diligência ao Senac/RJ em 1º/6/2017, com vistas a obter informações e iniciar as investigações e a apuração dos fatos reputados irregulares e danosos ao erário[footnoteRef:17]: [17:  Ofício 1600/2017-TCU/Secex-RJ, de 1º/6/2017 (peça 114) , ciência em 14/6/2017 (peça 114 do TC Processo 003.742/2017-2) .] 
b) prolação do Acórdão 1116/2019-TCU-Primeira Câmara, de 5/2/2019, que determinou a audiência do responsável tendo em vista a irregularidade em questão[footnoteRef:18]. [18:  Peça 165 do TC Processo 003.742/2017-2.] 
Acolho, portanto, na essência, a análise empreendida pela SecexDesenvolvimento, endossada pelo MP/TCU, cujos fundamentos adoto como razões de decidir, devendo haver o julgamento pela irregularidade das contas do responsável, condenando-o ao pagamento do débito apurado e da multa do art. 57 da LO/TCU.
Diante do exposto, manifesto-me pela aprovação do acórdão que ora submeto à apreciação deste colegiado.
TCU, Sala das Sessões, em 18 de outubro de 2022.
Weder de Oliveira 
Relator